臺灣屏東地方法院民事判決　　　　　　　99年度重訴字第21號
原　　　告　張水河
　　　　　　洪淵泉
上　二　人
訴訟代理人　尤挹華律師
　　　　　　郭正鵬律師
複代理人　　陳玉蘭
被　　　告　李水恭
　　　　　　李水仁
　　　　　　李明章
　　　　　　李水定
被　　　告　洪文芳
訴訟代理人　洪振雄
被　　　告　李漢昌
　　　　　　李石源
上二人　兼
訴訟代理人　李陳鴛鴦
當事人間分割共有物事件，本院於民國100 年3 月10日言詞辯論
終結，判決如下：
    主  文
兩造共有坐落屏東縣東港鎮○○段一二四八地號、地目旱、面積
二七六平方公尺土地及同段一二四八之二地號土地、地目旱、面
積一二二三平方公尺土地，准予合併分割，其分割方法如附表一
所示。
訴訟費用由兩造依附表二所示應有部分比例負擔。
    事  實  及  理  由
一、原告起訴主張：坐落屏東縣東港鎮○○段1248、1248-2地號
    、面積分別為276 平方公尺、1223平方公尺、地目均為旱、
    均為都市計畫使用分區之住宅區（下稱：系爭土地），係原
    告張水河、洪淵泉與被告洪文芳、李水恭、李水仁、李明章
    、李水定、李陳鴛鴦、李漢昌、李石源等10人，依附表二所
    示之應有部分比例所共有，兩造並無不能分割之約定，且共
    有人不能達成分割協議，爰依法訴請分割。並聲明：請准將
    系爭土地合併按屏東縣東地政事務所99年12月23日屏港地二
    字第0990009267函附複文成果圖（下稱附圖）所示方案判決
    分割。
二、被告李水恭、李水仁、李明章、李水定、洪文芳、李漢昌、
    李石源、李陳鴛鴦均以：願意依照如附圖所示合併分割，被
    告李水恭、李水仁、李明章、李水定、李漢昌、李石源、李
    陳鴛鴦並表示分割後，願就分得部分繼續保持共有，於本院
    均聲明：請准將系爭土地合併判決分割。
三、按「各共有人，除法令另有規定外，得隨時請求分割共有物
    。但因物之使用目的不能分割或契約訂有不分割之期限者，
    不在此限。」、「共有人相同之數不動產，除法令另有規定
    外，共有人得請求合併分割。」此民法第823 條第1 項、第
    824條第4 項分別定有明文。又按「本條例用辭定義如下：
    ．．一一、耕地：指依區域計畫法劃定為特定農業區、一般
    農業區、山坡地保育區及森林區之農牧用地。」此農業發展
    條例第3 條第11款定有明文，故農業發展條例第16條，所謂
    耕地僅限於依區域計畫法劃定為特定農業區、一般農業區、
    山坡地保育區及森林區之農牧用地，至於依都市計畫法劃定
    為農業區、保護區之田、旱地目土地及非都市土地暫未依法
    編定之田、旱地目土地與國家公園區內之田、旱地目土地，
    則列為耕地以外之農業用地，不受農業發展條例第16條之耕
    地不得細分之限制。經查，系爭土地地目雖為「田」，然係
    都市計畫使用分區之住宅區乙節，此有屏東縣東港鎮都市計
    劃使用分區證明書附卷可證（見本院卷第97頁），故系爭土
    地並非農業發展條例所稱之「耕地」，應無農業發展條例第
    16 條 規定耕地不得細分之限制。又系爭土地係原告張水河
    、洪淵泉與被告洪文芳、李水恭、李水仁、李明章、李水定
    、李陳鴛鴦、李漢昌、李石源等10人，均按如附表二所示之
    應有部分比例共有，兩造就上開土地並無不分割之約定，亦
    無不能分割之情形，且兩造經調解未果，而無法就分割方法
    達成協議等情，為兩造所不爭執，並有土地登記第二類謄本
    、本院潮州簡易庭99年3 月31日函在卷可憑（見本院卷第5-
    12頁、第48頁），是依上開規定，本件原告訴請合併判決分
    割系爭土地，自無不合，應予准許。
四、次按分割共有物之訴，係就有共有關係之共有物，以消滅共
    有關係為目的，予以分割，使共有人就共有物之一部分單獨
    取得所有權之形成訴訟，屬於形成判決，法院依民法第824
    條之規定，決定共有物之分割方法時，固應斟酌當事人之聲
    明、共有物之性質、分割後之經濟效用、各共有人之意願、
    利害關係，而本其自由裁量權為公平合理之分配，但並不受
    當事人聲明、主張或分管約定之拘束。經查：
  (一)系爭二筆土地大致呈長方形，系爭1248地號土地在北、系爭
    1248 -2 地號土地在南，系爭二筆土地中間有同段1248-1地
    號土地之道路相隔，系爭二筆土地西側均臨屏東縣東港鎮○
    ○路，在系爭1248地號土地上有墳墓，種植有椰子、桑椹、
    諾麗果、菜瓜，並有養雞之雞舍，由被告李水定、李陳鴛鴦
    使用，另系爭1248-2地號，由原告種植椰子等情，業經本院
    會同地政人員履勘現場查證屬實，製有勘驗筆錄、現場草圖
    各1 份存卷可參（見本院卷第79-84 頁），並有原告提出地
    籍圖、現場照片在卷可證（見本院卷第13、41-46 頁）。
  (二)又兩造於本院審理時均表明同意按如附圖所示之分割方案合
    併分割，且被告李水恭、李水仁、李明章、李水定、李漢昌
    、李石源、李陳鴛鴦並表示就分得部分，願意繼續保持共有
    （見本院卷117 頁背面），亦即兩造均同意分割方法如附表
    一所示。
  (三)本院審酌系爭土地之使用現狀、兩造上開分割意願，及兩造
    均同意就如附表二原應有部分換算系爭土地應得之面積，與
    上開分割所得之面積，如有誤差，不互相找補，且就原告張
    水河分得部分，因二面均臨道路較有利用價值，兩造同意將
    來如與鄰地即同段1753地號土地占有人發生訴訟時，由原告
    負擔訴訟費用6/9 ，其餘訴訟費用3/9 由被告被告李水恭、
    被告李水仁、被告李明章、被告李水定、被告李漢昌、被告
    李石源、被告李陳鴛鴦負擔（見本院卷第117 背面），故兩
    造既同意以此方式解決，亦不生補貼之問題等情事，認系爭
    土地持共有，則兩造均能面臨道路，以供進出，便於利用，
    亦能兼顧共有人之利益及公平性，爰判決如主文所示。
五、末按分割共有物之訴實質上並無所謂何造勝訴敗訴之問題，
    是以如將訴訟費用完全命形式上敗訴之被告負擔，實欠公允
    。本院審酌兩造各自因本件訴訟所得到之利益，認本件之訴
    訟費用，應由兩造各以其等應有部分比例分擔，始為妥適。
六、據上論結，原告之訴為有理由，依民事訴訟法第80條之1、
    第85條第1 項，判決如主文。
中    華    民    國   100    年    3     月    17    日
                  民事第一庭    法  官  曾吉雄
┌────────────────────────────┐
│附表一：分割取得位置、面積及分割後之應有部分比例        │
├──┬──────┬─────┬────┬───────┤
│附圖│  面    積  │取 得人   │權利範圍│備          註│
│編號│（平方公尺）│          │        │              │
├──┼──────┼─────┼────┼───────┤
│(1)  │276         │李水恭    │2/12    │如附圖所示編號│
│    │            ├─────┼────┤(1)，由被告李水│
│    │            │李水仁    │2/12    │恭、李水仁、李│
│    │            ├─────┼────┤明章、李水定、│
│    │            │李明章    │2/12    │李漢昌、李石源│
│    │            ├─────┼────┤、李陳鴛鴦等七│
│    │            │李水定    │3/12    │人按左權利範圍│
│    │            ├─────┼────┤比例繼續保持共│
│    │            │李漢昌    │1/12    │有。          │
│    │            ├─────┼────┤              │
│    │            │李石源    │1/12    │              │
│    │            ├─────┼────┤              │
│    │            │李陳鴛鴦  │1/12    │              │
├──┼──────┼─────┼────┴───────┤
│(2)  │224         │李水恭    │2/12    │如附圖所示編號│
│    │            ├─────┼────┤(2)，由被告李水│
│    │            │李水仁    │2/12    │恭、李水仁、李│
│    │            ├─────┼────┤明章、李水定、│
│    │            │李明章    │2/12    │李漢昌、李石源│
│    │            ├─────┼────┤、李陳鴛鴦等七│
│    │            │李水定    │3/12    │人按左權利範圍│
│    │            ├─────┼────┤比例繼續保持共│
│    │            │李漢昌    │1/12    │有。          │
│    │            ├─────┼────┤              │
│    │            │李石源    │1/12    │              │
│    │            ├─────┼────┤              │
│    │            │李陳鴛鴦  │1/12    │              │
├──┼──────┼─────┼────┼───────┤
│(3)  │333         │洪淵泉    │1       │              │
├──┼──────┼─────┼────┼───────┤
│(4)  │500         │李水河    │1       │              │
├──┼──────┼─────┼────┼───────┤
│(5)  │166         │洪文芳    │1       │              │
└──┴──────┴─────┴────┴───────┘
附表二：系爭土地兩造應有部分比例
┌────┬─────┐
│共有人  │應有部分  │
├────┼─────┤
│張水河  │1/3       │
├────┼─────┤
│洮淵泉  │2/9       │
├────┼─────┤
│洪文芳  │1/9       │
├────┼─────┤
│李水恭  │1/18      │
├────┼─────┤
│李水仁  │1/18      │
├────┼─────┤
│李明章  │1/18      │
├────┼─────┤
│李水定  │1/12      │
├────┼─────┤
│李陳鴛鴦│1/36      │
├────┼─────┤
│李漢昌  │1/36      │
├────┼─────┤
│李石源  │1/36      │
└────┴─────┘
以上正本係照原本作成。
如對本判決上訴，須於判決送達後20日內向本院提出上訴狀。
如委任律師提起上訴者，應一併繳納上訴審裁判費。
中    華    民    國   100    年    3     月    17    日
                                書記官  許倬維